【裁判字號】    91,訴,1062
【裁判日期】    920416
【裁判案由】    土地增值稅
【裁判全文】
高雄高等行政法院判決                          九十一年度訴字第一○六二號
                              .
    原      告  甲○○
    被      告  台東縣稅捐稽徵處
    代  表  人  乙○○  處長
    訴訟代理人  丙○○
                丁○○
右當事人間因土地增值稅事件，原告不服財政部中華民國九十一年九月三十日台財訴
字第○八九○○二七○二四號再訴願決定，提起行政訴訟。本院判決如左︰
    主  文
原告之訴駁回。
訴訟費用由原告負擔。
    事  實
甲、事實概要：
    緣原告所有台東市○○段一八○八之三地號土地，於民國（下同）八十八年三月
    二日，由台灣台東地方法院（下簡稱台東地院）執行拍賣後，經被告依稅捐稽徵
    法第六條規定以八十八年三月八日東稅財字第八二四四號函請台東地院代為扣繳
    土地增值稅新台幣（下同）六六八、五二○元，並依土地稅法第三十四條之一規
    定以同函通知原告系爭土地如合於同法第九條及第三十四條規定適用自用住宅用
    地優惠稅率課徵土地增值稅者，應於文到三十日內提出申請，逾期即不得適用自
    用住宅用地優惠稅率核課土地增值稅。上開通知函於八十八年三月十八日經原告
    收受，惟原告遲至八十八年六月十七日始向被告提出申請，經被告以逾期申請為
    由，以八十八年六月二十八日八八東稅財字第二四九六九號函予以否准。原告不
    服，申請復查，未獲變更；循序提起訴願、再訴願，均遭決定駁回；遂提起本件
    訴訟。
乙、兩造之聲明：
一、原告聲明求為判決：
  (一)再訴願決定、訴願決定及原處分（含復查決定）均撤銷。
  (二)訴訟費用由被告負擔。
二、被告聲明求為判決：
  (一)原告之訴駁回。
  (二)訴訟費用由原告負擔。
丙、兩造之爭點：
一、原告主張之理由：
  (一)原告之系爭房地遭法院拍賣，土地增值稅高達六六八、五二○元，不僅稅負過高
    ，且有違土地稅法第九條及第三十四條規定，因系爭土地確為自用住宅用地，原
    告自購入該房地後，八年來皆按自用住宅稅率納稅，有稅籍資料可憑。
  (二)按原告確有在申請期限內口頭申請適用自用住宅稅率，惟遭被告承辦人員以原告
    戶籍未遷入而一再以口頭行政處分拒絕原告辦理，惟仍無法改變原告確有遵期提
    出申請之事實。原告因不諳稅法規定，疏忽未將戶籍遷入，但既有在期限內提出
    申請，應准原告所請，以減輕稅負。
二、被告主張之理由：
  (一)本件系爭土地面積一五三平方公尺，原規定地價每平方公尺一、二五○元，按物
    價指數調整後原地價總額計二三八、一○六元；而原告房地遭法院查封拍賣時，
    當期土地公告現值每平方公尺一○、○○○元，移轉現值總額計一、五三○、○
    ○○元，扣除上述按物價指數調整後原地價總額計二三八、一○六元，漲價總數
    額為一、二九一、八九四元，漲價倍數為按物價指數調整後原地價總額二三八、
    一○六元之五‧四倍，經依土地稅法第三十三條第一項第三款稅率百分之六十計
    算並扣除已繳稅款三五、一八五元後，應納土地增值稅為六六八、五二○元。
  (二)按土地所有權人申請按自用住宅用地稅率課徵土地增值稅者，依土地稅法第九條
    及第三十四條之一第二項規定暨財政部七十七年二月三日台財稅字第七六一一六
    一號函釋：「法院拍賣之土地適用自用住宅用地稅率課徵土地增值稅，應以拍定
    日有無於該地辦竣戶籍登記為準。」意旨，須土地所有權人或其配偶、直系親屬
    於拍定日前於該地辦竣戶籍登記並於收到被告通知之次日起三十日內提出申請者
    始得適用之。被告櫃台服務人員所為口頭拒絕原告之申請，應屬告知，並無特定
    之具體行為，尚難構成行政處分，且被告曾以八十八年三月八日東稅財字第八二
    四四號函通知原告應於期限內提出申請，則被告實已善盡告知如何節稅及輔導之
    責，所為否准按自用住宅用地稅率課徵土地增值稅處分自無違法。
  (三)第按稅法上所稱「自用住宅」須具備以下二項要件：(1)土地所有權人或其配偶、
    直系親屬於該地辦竣戶籍登記。(2)無出租或供營業用之住宅用地。此二項要件缺
    一不可。本件原告或其配偶、直系親屬既未於八十八年三月二日台東地院查封拍
    賣前於該地辦竣戶籍登記，即不符自用住宅用地之要件，自不得適用自用住宅用
    地稅率核課土地增值稅。
  (四)又依房屋稅條例第四條、第五條之規定，可知房屋稅係以房屋實際使用情形課徵
    ，並未規定須將戶籍遷入。亦即只要純作住家使用，未供營業、工廠及診所、自
    由職業事務所‧‧‧等使用，不論何人居住其內，均屬房屋稅條例第五條第一款
    規定之住家用房屋，並依該款所訂稅率課徵房屋稅。本件原告之住宅即屬此類住
    家用房屋，惟仍有別於土地稅法第九條所稱之「自用住宅用地」，不宜混為一談
    ，併予陳明。
    理  由
一、按「本法所稱自用住宅用地，指土地所有權人或其配偶、直系親屬於該地辦竣戶
    籍登記，且無出租或供營業用之住宅用地。」「已規定地價之土地，於土地所有
    權移轉時，應按其土地漲價總數額徵收土地增值稅。‧‧‧」「土地所有權人申
    請按自用住宅用地稅率課徵土地增值稅，應於土地現值申報書註明自用住宅字樣
    ，並檢附戶口名簿影本及建築改良物證明文件；其未註明者，得於繳納期間屆滿
    前，向當地稽徵機關補行申請，逾期不得申請依自用住宅用地稅率課徵土地增值
    稅。土地所有權移轉，依規定由權利人單獨申報土地移轉現值，或無須申報移轉
    現值之案件，稽徵機關應主動通知土地所有權人，其合於自用住宅用地要件者，
    應於收到通知之次日起三十日內提出申請，逾期申請者不得適用自用住宅用地稅
    率課徵土地增值稅。」土地稅法第九條、第二十八條前段及第三十四條之一第一
    項、第二項定有明文。次按土地稅法第三十四條之一第二項所謂應於收到通知之
    次日起三十日內提出申請，逾期申請者，不得適用自用住宅用地稅率課徵土地增
    值稅，稽其性質，乃屬法定不變期間，逾期即生失權之效果（改制前行政法院即
    現之最高行政法院八十四年度判字第一七一六號判決參照）。再按「租稅稽徵程
    序，稅捐稽徵機關雖依職權調查原則而進行，惟有關課稅要件事實，多發生於納
    稅義務人所得支配之範圍，稅捐稽徵機關掌握困難，為貫徹公平合法課稅之目的
    ，因而課納稅義務人申報協力義務。」亦經司法院釋字第五三七號解釋在案。
二、查本件原告所有上開台東市○○段一八○八之三地號土地及坐落該地上之門牌號
    碼台東市○○路三六○巷一三一號房屋，經台東地院於八十八年三月二日予以執
    行拍賣後，並依被告囑託代為扣繳土地增值稅六六八、五二○元在案。嗣被告並
    以八十八年三月八日東稅財字第八二四四號函請原告如其土地合於土地稅法第九
    條及第三十四條規定，得適用自用住宅用地優惠稅率課徵土地增值稅者，應於文
    到三十日內檢附證明文件提出申請，逾期即不得適用自用住宅用地優惠稅率核課
    土地增值稅。上開函文於八十八年三月十八日經原告收受之事實，有台東地院八
    十八年三月三日東院任民執誠八六七字第○七九○二號函、被告前開通知書、土
    地增值稅申報書、繳款書、經原告蓋章簽收之郵政掛號郵件收件回執等附於原處
    分卷可稽，並為原告所不爭執；核計上開三十日之法定期間係至八十八年四月十
    七日屆滿；惟原告遲至八十八年六月十七日始具函提出申請，亦有原告八十八年
    六月十七日之申請書附於原處分卷足憑。是被告以原告未於前述三十日期間內提
    出申請，而否准原告改按自用住宅用地優惠稅率課徵土地增值稅之申請，於法並
    無不合。
三、原告雖主張伊曾於八十八年三月二十五日左右，至被告財產稅課提出口頭申請，
    確已於法定期限內申請，僅被告拒絕為其辦理，但不影響原告已有遵守法律規定
    之事實云云。惟查，依前揭土地稅法第三十四條之一第一項規定，土地所有權人
    申請按自用住宅用地稅率課徵土地增值稅，應具備一定要件，並以書面檢具證明
    文件提出申請，如符合相關規定始得辦理；此由前述被告通知函主旨欄內載明：
    「．．．前開土地如符合土地稅法第九條及第三十四條自用住宅用地優惠稅率課
    徵土地增值稅者，請即檢附證明文件提出申請減免，．．．」，並隨函檢附申請
    書乙份供原告申請，亦足佐證。又按土地稅法第三十四條之一第二項所謂應於收
    到通知之次日起三十日內提出申請，逾期申請者，不得適用自用住宅用地稅率課
    徵土地增值稅。其所謂提出申請者，乃指已經行政機關受理並完成辦理適用自用
    住宅優惠稅率者而言，並不包括曾經提出申請，但未完成申請程序之情形。本件
    原告雖主張曾於八十八年三月二十五日之法定申請期間內向被告提出申請，然實
    際上其僅係至被告財產稅課，口頭詢問櫃台承辦人員如何辦理申報事宜而已，此
    自原告八十八年七月五日向被告提出之申請書（見原處分卷）內容可明，核與申
    請應填載申請書並檢附證明文件之程序不合，性質上應屬相關法規之諮詢，此亦
    經被告抗辯僅屬諮詢性質在卷，況原告亦未能舉證證明當時之作為已有提出申請
    之表示，自不得以已向被告人員口頭詢問，即謂其已完成改按自用住宅用地稅率
    課徵土地增值稅之申請程序。至被告財產稅課承辦人員對於原告之口頭詢問，縱
    然曾以因原告戶籍並未遷入上開房地，並不符合前揭土地稅法第三十四條之一第
    一項之適用自用住宅用地優惠稅率要件，無法辦理適用自用住宅優惠稅率等語應
    答，尚屬就其經辦業務接受人民諮詢之便民服務，並非行政處分；則原告主張已
    於被告通知之期限內提出申請，且遭被告以口頭行政處分予以拒絕云云，顯有誤
    解，委無可採。
四、又按前揭司法院釋字第五三七號解釋意旨，租稅稽徵程序，因課稅要件事實，多
    發生於納稅義務人所得支配之範圍，稅捐稽徵機關掌握困難，為貫徹公平合法課
    稅之目的，因而課與納稅義務人申報協力義務。本件原告既對申請適用自用住宅
    稅率，負有協力義務，則原告未在被告通知之法定期間內完成申請程序，被告否
    准其改按自用住宅用地稅率課徵土地增值稅之申請，即無違法可言。況原告對於
    自己及其配偶、直系親屬於系爭房地拍定日，並未在該地辦竣戶籍登記之事實，
    亦不否認，則縱認其已於法定期間內向被告提出申請，揆諸上揭土地稅法第三十
    四條之一第一項規定，亦無得適用自用住宅用地優惠稅率課徵土地增值稅，併予
    敘明。
五、綜上所述，原告之主張既均不可採，本件被告以原告未於被告所定三十日期限內
    申請，而否准原告改按自用住宅用地稅率課徵土地增值稅之申請，揆諸首揭規定
    ，並無違誤。再訴願、訴願決定均予以維持，亦無不合。原告起訴意旨，求為撤
    銷一再訴願決定及原處分，為無理由，應予駁回。又本件事證已臻明確，兩造其
    餘攻擊防禦方法，尚與裁判基礎無涉，爰無逐一審酌必要，附此敘明。
六、據上論結，本件原告之訴為無理由，爰依行政訴訟法第一百九十五條第一項後段
    、第九十八條第三項前段，判決如主文。
中      華      民      國    九十二    年      四      月      十六    日
                              高雄高等行政法院第三庭
                                          審判長法官    江 幸 垠
                                          法      官    林 石 猛
                                          法      官    戴 見 草
右為正本係照原本作成。
如不服本判決，應於判決送達後二十日內向本院提出上訴書狀，其未表明上訴理由者
，應於提起上訴後二十日內向本院提出上訴理由書（須按對造人數附繕本）；如於本
判決宣示或公告後送達前提起上訴者，應於判決送達後二十日內補提上訴理由書（須
附繕本）。未表明上訴理由者，逕以裁定駁回。
提起上訴應預繳送達用雙掛號郵票七份（每份三十四元）。
中      華      民      國    九十二    年      四      月      十六    日
                                          法院書記官    李 建 霆


司法院資訊處製作；財團法人民間司法改革基金會備份。
